【裁判字號】    89,訴,402
【裁判日期】    891214
【裁判案由】    退伍
【裁判全文】
臺北高等行政法院判決                              八十九年度訴字第四○二號
                              .
    原      告  甲○○
    被      告  憲兵司令部
    代  表  人  乙○○
右當事人間因記過事件，原告不服行政院中華民國八十九年六月二十三日台八十九訴
字第一八三五七號再訴願決定，提起行政訴訟，並追加因退伍事件，不服國防部八十
九年六月一日八十九年鎔鉑訴字第○八九號訴願決定，提起行政訴訟。本院就追加部
分判決如左︰
    主  文
原告追加之訴駁回。
追加訴訟費用由原告負擔。
    事  實
原告任職澎湖憲兵隊中校隊長期間，於八十八年十月七日，在澎湖縣馬公市福祿壽飯
店，為訴外人陳過足報警查獲其與陳過足之配偶唐玉芝共處一室。案發後原告雖與陳
過足達成和解，被告仍以原告違反兩性分際，破壞軍譽為由，核予大過兩次處分，復
核定其自八十九年五月一日退伍。原告不服，關於記過部分，提起訴願、再訴願，均
遭決定駁回，遂提起行政訴訟（此部分本院另為裁定）；關於退伍部分，提起訴願，
經決定駁回，原告為訴之追加。茲就追加部分摘敘兩造訴辯意旨如次：
甲、原告方面：
一、聲明：訴願決定及原處分均撤銷。
二、陳述：
    (1)原告飲酒過量行為欠當，本應受適當之處分，但卻無違法、廢弛職務或因而影
      響工作，被告未經查明事實，即依據上級指示，對被告處以調職、記大過兩次
      及強制辦理退伍處分，原告一個違紀行為，卻受三重處分，被告明顯濫用行政
      裁量權，懲處欠公允，無法律依據及標準可循。
    (2)本案之處分，被告未依法組成相關委員會決議，且未讓原告有與會陳述、申辯
      機會，亦未依法移送公務員懲戒委員會決議，逕由被告作成處分，處分決定未
      告知原告，懲罰令副本亦未抄送監察院，作業明顯違法。
    (3)原告為中校軍職幹部，係經總統任官、依法派職從事公務之人員，被告以記大
      過兩次強制退伍，剝奪軍職身分與服公職之工作權益，牴觸憲法保障人民服公
      職之規定。
    (4)大法官會議釋字第二四三號解釋，受兩大過免職處分之公務員，可提起行政訴
      訟尋求救濟。原告具軍職身分，雖與被告具有特別權力關係，但被告以同一事
      件，對原告處調職、記大過兩次處分，並引用陸海空軍軍官士官服役條例施行
      細則第十二條第二項，因個人因素一次記大過兩次以上懲罰不適服現役辦理退
      伍。其記兩次大過目的，乃在引據人事法規強制原告退伍，剝奪軍職身分。被
      告之處分違反正當法律程序及公開、公正原則，處分超越法律授權，更不符比
      例、適當、合理性原則。
乙、被告方面：
一、聲明：駁回原告之訴。
二、陳述：
    (1)原告因違反兩性分際損及軍譽，被告依陸海空軍懲罰法第八條第二款言行不檢
      ，有損軍譽者及施行細則規定各級指揮官或主宮懲罰權責劃分，核予原告記大
      過兩次處分，另憲兵二○四指揮部召開該部八十九年二月份校級軍官「考核不
      適服現役」人評會，其中並請被告與會且簽名、申辯，並經與會人員無異議一
      致表決通過；另原告任職澎湖憲兵隊隊長任內，因違反兩性分際遭警查獲，復
      經被告查證屬實，乃依據陸海空軍懲罰法，核予大過二次處分之部分﹔依司法
      院大法官釋字第二六二號解釋略以：「監察院對軍人提出彈劫案時，應移送公
      務員懲戒委員會審議。至軍人之過犯，除上述彈劾案外，其懲罰仍依陸海空軍
      懲罰法行之。」據以申言之，軍人之過犯，除經監察院依法彈劾，須移送公務
      員懲戒委員會審議以外，其餘情形即可按權責逕依陸海空軍懲罰法予以檢討懲
      罰，並無須移送該會審議。故被告就原告違反兩性分際案件所為之記過處分，
      難認具不妥之處，亦非如原告於行政訴訟起訴狀理由中所稱之作業明顯違法。
    (2)依憲法第十五條、第十八條規定雖認人民有工作及應考試、服公職之基本權利
      ，然亦於憲法第二十三條明示，於為防止妨礙他人自由、避免緊急危難、維持
      社會秩序、增進公共利益之必要情形下，對於人民之基本權利得予以限制，此
      亦為學理上所承認之「比例原則」。本案原告為被告駐澎湖地區最高階領導主
      官，亦為軍司法警察官，負有維護軍風、健全法紀之職責，惟竟怠忽職務、酒
      後與有夫之婦至旅館關室幽會，肇生軍民糾紛，嚴重影響軍譽，當難勝任日後
      之領導統御工作，被告基於權責，依據陸海空軍懲罰法，核予兩大過處分並調
      離現職，實屬內部管理之適當必要處置。另依據陸海空軍懲罰法之規定，就原
      告怠忽職守之行為，被告依法即得併以撤職處分，然衡量原告一旦受撤職處分
      ，將影響退伍金及另任公職之權益，恐失過當，乃慎據必要性、適當性原則考
      量，認以記大過兩次之處分，期達懲罰之目的，並予調整新職俾利自新，此亦
      為最後之必要手段。然而原告於調職後，經該管單位長達乙季之逐級考核審議
      ，認其不適任於現職，遂召開「考核不適任現職」人評會，並經原告申辯後，
      依陸海空軍軍官士官服役條例及其施行細則之規定核予退伍，係依法行政，故
      被告之行政作為於程序上合法且無瑕疵，亦符合前開之比例、適當、合理性原
      則。
    (3)本案於原告向國防部訴願審議委員會提出訴願後，被告均依法提出相關卷証資
      料送交審議，經上級行政機關就同一事實之詳實審查，以被告行政作為並無違
      法或不當，故依法駁回原告之訴願。
    理  由
一、按訴狀送達後，原告不得將原訴變更或追加他訴。但經被告同意，或行政法院認
    為適當者，不在此限，行政訴訟法第一百十一條第一項定有明文。本件原告就記
    過部分提起行政訴訟，復就退伍部分為訴之追加，本院審酌上開二事件之訴訟資
    料可相互利用，且不甚妨礙被告之答辯，認以准許原告訴之追加為適當，合先敘
    明。
二、按陸海空軍軍官士官服役條例第十五條第五款規定：「常備軍官經考核不適服現
    役者，予以退伍。」同條例施行細則第十一條第二項規定：「本條例第十五條第
    五款所稱經考核不適服現役，指年度考績丙上以下或因個人因素一次受記二大過
    以上懲罰，不適服現役者。」
三、本件原告任職澎湖憲兵隊中校隊長期間，於八十八年十月七日凌晨，酒後與有夫
    之婦唐玉芝共處一室，為警查獲，經被告依陸海空軍懲罰法規定，於八十八年十
    一月八日以（八八）統定字第一五四○四號令核定記大過二次，嗣經被告所屬憲
    兵二○四指揮部對原告考核三個月，於八十九年二月份人評會，認原告不適服現
    役，呈報被告審查後，依前開陸海空軍軍官士官服役條例及其施行細則規定，核
    定原告八十九年五月一日退伍之處分。原告訴稱：其已與訴外人唐玉芝之丈夫澄
    清誤會，並達成和解，被告作成二大過處分，復核定原告退伍，考核單位作業違
    法，且違反公開、公正原則，更不符比例、適當、合理性原則云云。惟查原告為
    被告駐澎湖地區最高階領導主官，亦為軍司法警察官，負有維護軍風、健全法紀
    之職責，竟於酒後與有夫之婦唐玉芝至旅館共處一室，事後雖與唐玉芝之夫達成
    和解，然已肇生軍民糾紛，嚴重影響軍譽，當難勝任日後之領導統御工作，被告
    依據陸海空軍懲罰法，核予兩大過處分並調離現職。原告於調職後，經該管單位
    長達乙季之逐級考核審議，認其不適任於現職，遂召開「考核不適任現職」人評
    會，經原告與會簽名、申辯，並經與會人員無異議一致表決通過，依陸海空軍軍
    官士官服役條例及其施行細則之規定核予退伍，程序上並不違法；又被告係軍事
    單位，為求軍紀嚴明，對於所屬軍人遵守紀律之要求，自必較一般公務員為高。
    被告因原告違反兩性分際，破壞軍譽，予以記兩大過處分，復經考核不適服現役
    退伍，係基於維護軍紀所為之裁量，並不違反比例、適當、合理性原則。從而被
    告所為處分，並無違誤，訴願決定予以維持，亦無不合。原告追加之訴，請求撤
    銷原處分及訴願決定，為無理由，應予駁回。
四、據上論結，本件原告追加之訴為無理由，爰依行政訴訟法第九十八條第三項前段
    ，判決如主文。
中      華      民      國    八十九    年     十二     月     十四     日
                               臺 北 高 等 行 政 法 院  第 三 庭
                                           審 判 長 法  官  徐瑞晃
                                                    法  官  吳慧娟
                                                    法  官  曹瑞卿
右為正本係照原本作成。
如不服本判決，應於送達後二十日內，向本院提出上訴狀並表明上訴理由，如於本判
決宣示後送達前提起上訴者，應於判決送達後二十日內補提上訴理由書（須按他造人
數附繕本）。
中      華      民      國    八十九    年     十二     月     十五     日
                                                    書記官  陳中和


司法院資訊處製作；財團法人民間司法改革基金會備份。
